臺灣臺北地方法院民事判決　九十年度訴字第一五二一號
　　原　　　告　　甲○○
　　訴訟代理人　　謝曜焜律師
　　複　代理人　　陳欣儀律師
　　被　　　告　　乙○○
　　訴訟代理人　　舒建中律師
　　複　代理人　　劉大新律師
右當事人間請求返還借款事件，本院判決如左：
    主      文
被告應給付原告新台幣柒拾伍萬壹仟元，及自民國九十年三月二十日起至清償日止，
按年息百分之五計算之利息。
訴訟費用由被告負擔。
本判決於原告以新台幣貳拾伍萬壹仟元為被告供擔保後，得假執行。但被告如於假執
行程序實施前，以新台幣柒拾伍萬壹仟元為原告預供擔保，得免為假執行。
    事      實
甲、原告方面：
一、聲明：除假執行之擔保金額外，如主文第一項所示。
二、陳述：
（一）原告曾與被告共同出資設立啟笙企業有限公司（下稱啟笙公司），並由被告擔
      任啟笙公司之董事。嗣因啟笙公司先後於民國八十七年十二月十七日、八十八
      年一月六日、同年三月一日，陸續向原告借款三筆，金額共新台幣（下同）伍
      拾壹萬壹仟元，啟笙公司乃於八十八年三月二十日，以被告為連帶保證人，與
      原告簽訂金錢借貸契約書，確認上開借款金額，且約定被告就上開借款，負擔
      連帶保證之責任。又被告於八十八年九月十日，另與原告簽訂預借薪資憑證，
      向原告借款貳拾肆萬元，並約定自同年十月份起，每月自被告任職由兩造另行
      設立之啟甡健康事業有限公司（下稱啟甡公司）薪資中，扣抵貳萬元償還原告
      ，至八十九年九月份為止。後被告以每月扣抵薪資貳萬元，恐會影響生活為由
      ，要求原告不予扣薪，原告亦予應允。而上開啟笙公司積欠原告之伍拾壹萬壹
      仟元借款，因未約定清償期，原告遂於九十年二月九日，以台北四四支局第二
      三四三號存證信函，催告被告於收受後三十五日內清償。另被告向原告借貸之
      貳拾肆萬元借款，雖於八十九年十月清償期屆至，惟原告於上開存證信函內，
      亦再給予被告三十五日之寬限期。是被告於九十年二月十二日，收受上開存證
      信函後，均未清償，自應於三十五日寬限期滿之翌日，即九十年三月二十日起
      ，負擔給付遲延之責任。爰依連帶保證及消費借貸之法律關係，請求被告給付
      柒拾伍萬壹仟元，及自九十年三月二十日起至清償日止，按年息百分之五計算
      之利息。
（二）對被告抗辯所為之陳述：
  １、被告抗辯稱原告為啟笙公司之實際負責人，原告否認之。而依原告提出之台北
      市政府建設局營利事業登記公司歇業註銷通知書，以及啟笙公司因解散向中央
      健康保險局辦理勞工保險退保之申請表，由前開文件之內容，可知啟笙公司之
      負責人，確為被告無誤。且金錢借貸契約書上連帶保證人之被告印文，確為被
      告所有，為被告所親自蓋印。又按，「保證債務之所謂連帶，係指保證人與主
      債務人負同一債務，對於債權人各項全部給付之責任而言，此就民法第二百七
      十二條第一項規定連帶債務之文義參照觀之甚明。故連帶保證與普通保證不同
      ，縱使無民法第七百四十六條所揭之情形，亦不得主張同法第七百四十五條關
      於檢索抗辯之權利。」此有最高法院四十五年台上字第一四二六號判例可稽。
      是被告既為啟笙公司之連帶保證人，依據前開最高法院四十五年台上字第一四
      二六號判例意旨，被告自不得主張民法第七百四十五條之先訴抗辯權，被告抗
      辯稱原告未就主債務人之財產強制執行而無效果前，不得逕行向保證人求償云
      云，顯與前開判例意旨相違，應無理由。
  ２、另於八十八年五月間，被告另擔任新設立之啟甡公司董事，原告在啟甡公司負
      責發放薪資，被告於八十八年九月十日，向原告借款貳拾肆萬元時，雙方即約
      明自同年十月起，每月直接自被告之薪資中，扣貳萬元償還予原告，並簽立預
      借薪資憑證，以為依據。惟事後被告以如每月扣薪資兩萬元，恐會影響生活為
      由，要求原告不予扣薪，原告亦予應允。故被告抗辯稱自八十八年十月起至八
      十九年二月止，共扣除五個月壹拾萬元云云，並不實在，被告應就此部分事實
      ，負舉證之責任。又系爭貳拾肆萬元借款之消費借貸關係，係存在於被告與原
      告之間，而原告為自然人，啟甡公司為法人，原告與啟甡公司仍為不同之權利
      義務主體，二者不可混為一談。故姑不論被告抗辯稱啟甡公司自八十九年三月
      至六月之薪資，未支付予原告，共計貳拾肆萬元，另同年七月份，亦未給付薪
      資五萬元云云，並非實在。縱然被告上開抗辯為真實，積欠被告薪資之主體，
      應為啟甡公司，而非原告，與本件返還借款之主體不同，本件並無雙方互負債
      務之情形，自無民法第三百三十四條抵銷規定之適用。況有關被告於八十八年
      九月十日，向原告借款貳拾肆萬元部分，被告已於答辯狀中，自認確有借貸之
      事，應無疑義。
  ３、再被告抗辯稱被告僅係啟笙公司與啟甡公司之掛名負責人云云，洵非事實。因
      被告實際決策啟笙公司與啟甡公司之業務運作。而依啟笙公司與啟甡公司之設
      立登記事項卡，可知被告為啟笙公司與啟甡公司之股東，並為代表公司之董事
      無誤。此外，兩家公司之業務運作，諸如會議召開、業務方向、活動舉辦、業
      務擴展等，皆係由被告決策。且有關公司內部之財務支出、員工請假等事項，
      亦須經被告批准，可知被告確實為上開二家公司之負責人，此有啟笙公司之簽
      呈表、請假單，與啟甡公司之小額現金申請單、會計稽核對帳單可稽。然原告
      僅為前開兩家公司之股東之一，於公司內負責財務之管理，但並無介入公司之
      業務經營，此有證人洪韶霞可為證明。
  ４、至被告又抗辯稱原告提出之金錢借貸契約書、會議記錄及現金帳本所載之借貸
      金額，或為伍拾壹萬壹仟元、或為伍拾萬元、或為伍拾貳萬壹仟元，互核不一
      ，原告主張之借貸金額，自難遽以採信云云。惟查，系爭金錢借貸契約書上，
      所載之借貸金額，為伍拾壹萬壹仟元，與現金帳本上所載之金額相符，被告指
      稱原告提出之現金帳本所載借貸金額，為伍拾貳萬壹仟元云云，顯有違誤。且
      系爭會議記錄上雖載明：「公司目前向甲○○小姐（即原告）借支伍拾萬元。
      」惟並無與金錢借貸契約書與現金帳本相牴觸。蓋系爭會議記錄之日期，為八
      十八年二月一日，啟笙公司係於八十七年十二月十七日與八十八年一月六日，
      分別向原告借款壹拾萬元、肆拾萬元。而系爭金錢借貸契約書之訂立日期，為
      八十八年三月二十日，已在前開會議之後。是系爭金錢借貸契約書上之金額，
      伍拾壹萬壹仟元者，係前開伍拾萬元，加上舊啟笙公司於八十八年三月一日向
      原告借款之伍萬仟元後，再扣除啟笙公司以現金償還原告之肆萬貳仟元。職
      是，被告指稱原告主張之金額不一致，顯非有理。
  ５、被告又以「八十八年二月一日之會議記錄上，並無載明由被告擔任連帶保證人
      。」、「金錢借貸契約書之印文與九十年五月三日陳報狀之附件二（即勞保退
      保申報表）印文相符，證人洪韶霞證稱：『附件二勞保退保申請表是我寫的，
      乙○○的章是我蓋的，公司有放一個章是在蓋健保的章。』且該印文與原證二
      之預借薪資憑證上印文相異。」、「證人洪韶霞就金錢借貸契約書上『乙○○
      』的章是誰蓋的，答稱：『我不記得了。』自不足為原告有利之認定，雖洪韶
      霞又證稱：『一般來講是劉先生拿給我們的。』然此與常理不符。」等理由，
      主張金錢借貸契約書上，有關被告之印文，非被告所親蓋。但查，承前所述，
      系爭金錢借貸契約書係於八十八年三月二十日所訂立，與系爭八十八年二月一
      日之會議記錄，非同日所為，而二者所載明之借貸金額，亦不相同。故簽訂系
      爭金錢借貸契約書之會議，當非八十八年二月一日之會議，此亦有證人洪韶霞
      於九十年十二月五日，在本鈞院作證：「（問：會議記錄日期是如何？）這個
      會是在八十八年二月一日，原證一（指金錢借貸契約書）是在八十八年三月二
      十日，我剛剛講的清算的會議，不是這個會議。」、「（問：請證人確認清算
      的會議是在八十八年二月一日的會議之前或之後？）是在後面又開一次。」之
      證詞可稽。職是，被告擔任連帶保證人一事，即無可能載明於八十八年二月一
      日之會議記錄上，當無疑義。
  ６、姑不論金錢借貸契約書上，有關被告之印文，是否與勞保退保申報表上被告之
      印文相符，已有疑義；但原告否認之，被告主張為同一，應負舉證責任。退萬
      步言，縱然該二者為同一印文，證人洪韶霞於九十年十二月五日，在本院證稱
      ：「附件二勞保退保單是我寫的，乙○○的章是我蓋的，公司有放一個章是在
      蓋健保的章。」之證詞，亦無法推論出「系爭金錢借貸契約書上乙○○的章為
      原告所蓋」之結論。何況，證人洪韶霞證稱：「（問：是否看過這契約書？）
      我有看過。」、「（問：當時的情形如何？）在公司的櫃台，有甲○○小姐、
      乙○○在場，還有一個楊金佩在場，因為公司要解散，財務上要做清算。」亦
      可知於簽立系爭金錢借貸契約書時，被告確實在場，被告自始辯稱：「從不知
      悉系爭金錢借貸契約書，其上之被告印文非被告所蓋。」僅為被告意圖脫卸責
      任之詞。又證人洪韶霞雖證稱：「當時是八十八年，章是誰蓋的我不記得了。
      」惟此亦無法推論出「金錢借貸契約書上乙○○的章非被告所蓋」之結論，而
      證人洪韶霞所證稱：「一般來講章是劉先生拿給我們的。」亦無與常理相違。
      姑不論被告當時為證人洪韶霞之上司，證人係受被告之監督指揮，就常理而言
      ，證人洪韶霞亦不可能隨意使用被告之印章。被告指稱：「洪韶霞證稱：『一
      般來講是劉先生拿給我們的。』此與常理不符。」云云，當無理由。職是，系
      爭金錢借貸契約書上之被告印文，既確為被告所有，被告辯稱：「被告印章由
      原告保管，系爭金錢借貸契約書上被告印文為原告所盜蓋。」云云，即須就此
      主張負舉證責任，惟被告至今仍無法舉證證明前開事實，自不足採信。
  ７、就個人借貸之部分，被告辯稱：「被告係向新啟甡公司預借薪資，而非向原告
      借款，原告請求被告返還借款，應無理由。」云云，亦無理由。誠如原告提呈
      之言詞辯論意旨狀所載，被告於八十九年九月二十六日，寄發予原告之律師函
      ，以及被告於九十年四月二十三日提出之答辯狀中，皆自認被告係向原告個人
      借款。惟被告遲至九十一年一月九日，始改稱被告係向啟甡公司借款，並依據
      民事訴訟法第二百七十九條第三項：「自認之撤銷，除別有規定外，以自認人
      能證明與事實不符或經他造同意者，使得為之。」之規定，欲撤銷上開自認。
      然被告並未證明所自認者與事實不符，而原告亦未同意被告上開自認之撤銷，
      故被告應不生撤銷自認之效力。至於被告既向原告個人借款，何以除簽發本票
      一紙外，又另行簽立系爭預借薪資憑證，原告已於言詞辯論意旨狀中說明原因
      ，不再贅述。
三、證據：提出金錢借貸契約書、預借薪資憑證、本票、台北四四支局第二三四三號
    存證信函、收件回執、台北航南郵局第二四七二號存證信函、台北市政府建設局
    營利事業登記公司歇業註銷通知書、勞工保險退保申請表、簽呈表、請假單、小
    額現金申請單、會計稽核對帳單、會議記錄單、律師函、股東通知書暨會議記錄
    單各一份為證，並聲請訊問證人洪韶霞。
乙、被告方面：
一、聲明：駁回原告之訴；如受不利之判決，願預供擔保，請准免為假執行。
二、陳述：
（一）被告並未擔任啟笙公司於八十八年三月二十日，與原告簽訂金錢借貸契約書之
      連帶保證人。因原告提出之金錢借貸契約書，被告從未簽署，亦不知有此借據
      ，且該借據上之連帶保證人處，被告從未簽名、蓋章，該借據上所蓋用之被告
      印章，雖係被告之印章，應係原告自行用印。至啟笙公司確實有向原告借款，
      惟當時兩造與訴外人劉尚謙等人，合組啟笙公司係屬勞資合作，由原告等人出
      資，原告佔百分之六十，被告負責提供勞務，並擔任啟笙公司之負責人。但啟
      笙公司及負責人之印章，即所謂公司大小章，均全部交由原告保管。嗣因啟笙
      公司開始營業入不敷出，為發放員工薪資，啟笙公司曾向原告借款周轉。惟啟
      笙公司雖向原告借款，但從未立有借據，且啟笙公司之財務收支情形，被告從
      不過問。但縱使被告在上開金錢借貸契約書，係擔任保證人。而被告並未拋棄
      先訴抗辯權，是被告依民法第七百四十五條之規定，原告未就主債務人之財產
      強制執行而無效果前，逕行向保證人求償，顯與法不合，被告拒絕清償。
（二）另被告確實於八十八年九月十日，向原告借款貳拾肆萬元，但所借者係被告之
      薪資。因於八十八年三月，原告另行設立啟甡公司，由原告聘請被告在啟甡公
      司負責傳統民俗療法及教學，月薪陸萬元。俟至八十八年九月間，被告因家庭
      因素急需預借薪資，原告同意借款貳拾肆萬元，爾後在每月薪資中扣除貳萬元
      ，自八十八年十月起至九十年二月止，共扣除五個月壹拾萬元；且於八十九年
      三月起，即不發薪資至同年六月止，共計貳拾肆萬元薪資未付。又被告因缺錢
      另向證人邵震奭借款，證人邵震奭亦為兩造之朋友，即於同年六月間，在啟甡
      公司為兩造協調，協調結果為原告補足所欠之薪資，爾後薪資為每月伍萬元，
      按月給付。但原告並未遵照協議履行，除同年三月至六月之薪資未發放外，另
      同年七月份薪資伍萬元，亦未給付，原告共積欠被告貳拾玖萬元之薪資。是雙
      方既然互負債務，依民法第三百三十四條之規定，被告行使抵銷權。
（三）另關於被告擔任啟笙公司之連帶保證人部分，原告主張啟笙公司前向其借貸三
      次，共伍拾壹萬壹仟元，惟依原告提出之金錢借貸契約書、會議記錄、及現金
      帳本，揆其所載借貸金額，或為伍拾壹萬壹仟元，或為伍拾萬元，或為伍拾貳
      萬壹仟元，互核不一。從而，原告於本件主張之借貸金額，自難遽採。而原告
      無非以金錢借貸契約書之連帶保證人一欄，蓋有「乙○○」之印文，遂主張被
      告應負連帶保證人責任。惟依卷附兩造於八十八年二月一日之會議記錄記載：
      「公司向甲○○借支部份，由公司立據並由日後公司有收入優先償還。」等語
      ，全無應由被告擔任連帶保證人之約定。且原告提出之金錢借貸契約書上，所
      蓋用之被告印文，核與原告於九十年五月三日，提出啟笙公司勞工保險退保申
      請表上，所蓋用之被告印文相符。訊據證人洪韶霞稱：「勞保退保申請表是我
      寫的，乙○○的章是我蓋的，公司有放一個章是在蓋健保的章。」再參酌原告
      提出之預借薪資憑證上，係由被告親筆填寫，並蓋用與上開「乙○○」不同字
      體之印文，堪認金錢借貸契約書上，有關被告之印文，確非被告所親蓋，而係
      由他人持被告便章逕蓋印於金錢借貸契約書。換言之，被告絕無擔任連帶保證
      人。另有關證人洪韶霞就本院詢問：「金錢借貸契約書上乙○○的印章，是誰
      蓋的？」證人洪韶霞答稱：「我不記得了。」自不足為原告主張有利之認定。
      至證人洪韶霞雖後又稱：「一般來講章是劉先生拿給我們的。」惟此乃針對一
      般情形而言，與本件金錢借貸之經過無關，且與常理不符，自亦不足採信。
（四）又有關於借貸之部分，被告前係受僱於啟甡公司，是向啟甡公司領錢等情，業
      據證人洪韶霞結證在卷。則被告於八十八年九月十日，所簽立之預借薪資憑證
      ，揆該真意應指被告向啟甡公司預借薪資，而非向原告預借薪資。蓋被告既非
      受僱於原告，自無向其預借薪資之理。從而，原告持上開預借薪資憑證，主張
      被告向其借得貳拾肆萬元云云，即與事實不符，原告據此憑證主張被告應返還
      其借款，即無理由。被告前一時不察，於九十年四月二十三日之答辯狀內，自
      認被告確有向原告借款貳拾肆萬元等語，核與事實不符，已如前述，爰依民事
      訴訟法第二百七十九條第三項之規定，撤銷上開錯誤之自認，併此陳明。
三、證據：聲請訊問證人邵震奭。
丙、本院依職權調閱啟笙公司、啟甡公司之公司基本資料。
    理      由
甲、得心證之理由：
一、原告起訴主張：兩造曾共同出資設立啟笙公司，並由被告擔任董事。嗣因啟笙公
    司先後於八十七年十二月十七日、八十八年一月六日、同年三月一日，陸續向原
    告借款三筆，金額共伍拾壹萬壹仟元，啟笙公司乃於八十八年三月二十日，以被
    告為連帶保證人，與原告簽訂金錢借貸契約書，確認上開借款金額，且約定被告
    就上開借款，負擔連帶保證之責任。又被告於八十八年九月十日，另與原告簽訂
    預借薪資憑證，向原告借款貳拾肆萬元，並約定自同年十月份起，每月自被告任
    職由兩造另行設立之啟甡公司薪資中，扣抵貳萬元償還原告，至八十九年九月份
    為止。後被告以每月扣抵薪資貳萬元，恐會影響生活為由，要求原告不予扣薪，
    原告亦予應允。而上開啟笙公司積欠原告之伍拾壹萬壹仟元借款，因未約定清償
    期，原告遂於九十年二月九日，以台北四四支局第二三四三號存證信函，催告被
    告於收受後三十五日內清償。另被告向原告借貸之貳拾肆萬元借款，雖於八十九
    年十月清償期屆至，惟原告於上開存證信函內，亦再給予被告三十五日之寬限期
    。是被告於九十年二月十二日，收受上開存證信函後，均未清償，自應於三十五
    日寬限期滿之翌日，即九十年三月二十日起，負擔給付遲延之責任。爰依連帶保
    證及消費借貸之法律關係，請求被告給付柒拾伍萬壹仟元，及自九十年三月二十
    日起至清償日止，按年息百分之五計算之利息等語。
二、被告則以：被告並未擔任啟笙公司與原告簽訂金錢借貸契約書之連帶保證人，因
    金錢借貸契約書上，所蓋用之被告印章，雖係被告之印章，應係原告自行用印。
    而啟笙公司確實有向原告借款，惟當時兩造與訴外人劉尚謙等人，合組啟笙公司
    係屬勞資合作，由原告等人出資，被告負責提供勞務，並擔任啟笙公司之負責人
    。惟啟笙公司及負責人之印章，即所謂公司大小章，均全部交由原告保管。嗣因
    啟笙公司開始營業入不敷出，為發放員工薪資，啟笙公司曾向原告借款周轉。但
    縱使被告在上開金錢借貸契約書，係擔任保證人。而被告並未拋棄先訴抗辯權，
    是被告依民法第七百四十五條之規定，原告未就主債務人之財產強制執行而無效
    果前，逕行向保證人求償，被告拒絕清償。另被告確實向原告借款貳拾肆萬元，
    但所借者係被告之薪資。因原告另行設立啟甡公司，由原告聘請被告在啟甡公司
    負責傳統民俗療法及教學，月薪陸萬元。俟被告因家庭因素急需預借薪資，原告
    同意借款貳拾肆萬元，爾後在每月薪資中扣除貳萬元，自八十八年十月起至九十
    年二月止，共扣除五個月壹拾萬元；且於八十九年三月起，即不發薪資至同年六
    月止，共計貳拾肆萬元薪資未付。又被告因缺錢另向證人邵震奭借款，證人邵震
    奭亦為兩造之朋友，即為兩造協調，協調結果為原告補足所欠之薪資，爾後薪資
    為每月伍萬元。但原告並未遵照協議履行，除同年三月至六月之薪資未發放外，
    另同年七月份薪資伍萬元，亦未給付，原告共積欠被告貳拾玖萬元之薪資。是雙
    方既然互負債務，依民法第三百三十四條之規定，被告行使抵銷權。又有關於借
    貸之部分，被告前係受僱於啟甡公司，是向啟甡公司領錢等情，業據證人洪韶霞
    結證在卷。則被告所簽立之預借薪資憑證，揆該真意應指被告向啟甡公司預借薪
    資，而非向原告預借薪資。蓋被告既非受僱於原告，自無向其預借薪資之理。從
    而，原告持上開預借薪資憑證，主張被告向其借得貳拾肆萬元云云，即與事實不
    符，原告據此憑證主張被告應返還其借款，即無理由。被告前一時不察，於九十
    年四月二十三日之答辯狀內，自認被告確有向原告借款貳拾肆萬元等語，核與事
    實不符，已如前述，爰依民事訴訟法第二百七十九條第三項之規定，撤銷上開錯
    誤之自認云云，資為抗辯。
三、兩造不爭執之事實：
（一）原告主張兩造曾共同設立啟笙公司，並由被告擔任董事；被告於八十八年九月
      十日，與原告簽訂預借薪資憑證，借用貳拾肆萬元，並約定自同年十月份起，
      每月自被告任職之啟甡公司薪資中，扣抵貳萬元償還原告，至八十九年九月份
      為止；後被告以每月扣抵薪資貳萬元，恐會影響生活為由，要求原告不予扣薪
      ，原告亦予應允之事實，業據其提出預借薪資憑證、本票各一份為證，亦為被
      告所自認，則原告此部分主張之事實，自堪信為真實。
（二）原告另主張其曾於於九十年二月九日，以台北四四支局第二三四三號存證信函
      ，催告被告於收受後三十五日內，清償柒拾伍萬壹仟元借款；被告於九十年二
      月十二日，收受上開存證信函後，均未清償之事實，復據其提出台北四四支局
      第二三四三號存證信函、收件回執各一份為證，亦為被告所不爭執，亦堪信為
      真實。
四、兩造爭執之爭點：
    至原告另主張被告擔任董事之啟笙公司，陸續向原告借款三筆，金額共伍拾壹萬
    壹仟元，啟笙公司乃以被告為連帶保證人，與原告簽訂金錢借貸契約書，確認上
    開借款金額，且約定被告就上開借款，負擔連帶保證之責任；又被告另與原告簽
    訂預借薪資憑證，向原告借款貳拾肆萬元；被告依連帶保證及消費借貸之法律關
    係，應負擔給付柒拾伍萬壹仟元及遲延利息之部分；則被告否認之，並抗辯稱：
    被告並未擔任啟笙公司與原告簽訂金錢借貸契約書之連帶保證人，因金錢借貸契
    約書上，所蓋用之被告印章，雖係被告之印章，應係原告自行用印；且被告係向
    啟甡公司預借薪資，而非向原告；況原告聘請被告在原告另行設立之啟甡公司負
    責傳統民俗療法及教學，月薪陸萬元，原告共積欠被告貳拾玖萬元之薪資，被告
    行使抵銷權等前揭情詞抗辯之。是本件依兩造之書狀往來，以及於言詞辯論期日
    所為之整理協議簡化爭點，確認兩造爭執之爭點，即在於：
（一）被告擔任董事之啟笙公司，是否向原告借款伍拾壹萬壹仟元？
（二）被告是否擔任啟笙公司上開伍拾壹萬壹仟元借款之連帶保證人？
（三）被告是否向原告借款貳拾肆萬元？
（四）被告之抵銷抗辯，是否有理由？
五、關於本件之爭點，分述如下：
（一）有關被告擔任董事之啟笙公司，是否向原告借款伍拾壹萬壹仟元之爭點：
      經查，原告主張被告擔任董事之啟笙公司，先後於八十七年十二月十七日、八
      十八年一月六日、同年三月一日，陸續向原告借款三筆，金額共伍拾壹萬壹仟
      元。被告則先於九十年四月二十五日，提出之答辯狀，自認此部分之事實；嗣
      被告又於九十一年一月九日，提出答辯二狀，否認上開事實，此均有該答辯狀
      、答辯二狀在卷。是依民事訴訟法第二百七十九條規定：「當事人主張之事實
      ，經他造於準備書狀內或言詞辯論時或在受命推事、受託推事前自認者，無庸
      舉證。當事人於自認有所附加或限制者，應否視有自認及當事人撤銷自認所及
      於自認效力之影響，由法院審酌情形斷定之。前項自認之撤銷，除別有規定外
      ，以自認人能證明與事實不符，且係出於錯誤而自認者，始得為之。」是被告
      就此部分自認所為之撤銷，並未提出任何證據，以證明此部分之自認與事實不
      符，或係出於錯誤而自認。則被告前述撤銷自認，自不可採。參以，依原任職
      啟笙公司之會計即證人洪韶霞證稱，原告確實曾借款伍拾壹萬伍仟元予啟笙公
      司；且原告提出之金錢借貸契約書，證人洪韶霞亦曾看過，啟笙公司進行結算
      當時，兩造與證人洪韶霞均在場。是綜前所述，原告主張被告擔任董事之啟笙
      公司，曾向原告借款伍拾壹萬壹仟元，自堪信為真實。
（二）有關被告是否擔任啟笙公司上開伍拾壹萬壹仟元借款連帶保證人之爭點：
      次查，依原告提出之金錢借貸契約書上，連帶保證人處確實蓋有被告之印章，
      被告亦對於上開連帶保證人處所蓋用被告之印章，為被告所有，並不爭執，但
      抗辯稱上開有關被告之印章，因原告為啟笙公司之實際負責人，被告僅為名義
      上之董事，原告平時保有啟笙公司之大小章，前開金錢借貸契約書連帶保證人
      處，有關被告之印章，係為原告私自蓋用云云；惟原告否認之。是依民事訴訟
      法第二百七十七條規定：「當事人主張有利於己之事實者，就其事實有舉證之
      責任。但法律別有規定，或依其情形顯失公平者，不在此限。」則依上開舉證
      責任分配之法則，當事人主張有利於己之事實，就該事實有舉證之責任。又私
      人之印章，由自己使用為常態，被人盜用為變態，主張變態事實之當事人，自
      應就此印章被盜用之事實負舉證之責任。本件被告對於原告提出之金錢借貸契
      約上，有關連帶保證人處上，所蓋用被告之印章，係屬真正，並不爭執，但抗
      辯稱係遭他人盜蓋，則被告自應就遭他人盜蓋一節，負舉證責任。惟被告就上
      開印章為原告所盜用之抗辯，並未提出任何證據，予以證明。是被告此部分之
      抗辯，顯無足採。另依最高法院四十五年度台上字第一四二六號判例表示：「
      保證債務之所謂連帶，係指保證人與主債務人負同一債務，對於債權人各負全
      部給付之責任者而言，此就民法第二百七十二條第一項規定連帶債務之文義參
      照觀之甚明。故連帶保證與普通保證不同，縱使無民法第七百四十六條所揭之
      情形，亦不得主張同法第七百四十五條關於檢索抗辯之權利。」本件被告擔任
      啟笙公司之連帶保證人，如前所述，則依前述最高法院四十五年度台上字第一
      四二六號判例之意旨，被告自應就啟笙公司向原告借貸之借款，與啟笙公司負
      擔連帶給付責任。故被告抗辯稱被告並未拋棄先訴抗辯權，是被告依民法第七
      百四十五條之規定，原告未就主債務人之財產強制執行而無效果前，逕行向保
      證人求償，被告拒絕清償，亦無足採。
（三）有關被告是否向原告借款貳拾肆萬元之爭點：
      再查，原告主張被告於八十八年九月十日，另與原告簽訂預借薪資憑證，向原
      告借款貳拾肆萬元。被告則於九十年四月二十五日，提出之答辯狀，自認此部
      分借貸之事實；嗣被告又於九十一年一月九日，提出答辯二狀，否認上開事實
      ，此均有該答辯狀、答辯二狀在卷。是依前述民事訴訟法第二百七十九條之規
      定，被告撤銷上開自認，自應提出有利之證據，以證明此部分之自認與事實不
      符，或係出於錯誤而自認。惟被告就此部分之撤銷自認，亦未提出證據以證明
      此部分之自認與事實不符，或係出於錯誤而自認。則被告上開撤銷自認，亦不
      可採。參以，依被告於八十九年九月二十九日，委由被告之訴訟代理人即舒建
      中律師，所寄發予原告之台北航南郵局第二四七二號存證信函中，明確表示：
      「--在此期間本人（指被告）為家計不得向其（指原告）借款拾肆萬元（尚
      包括其餘壹拾萬元債務部分）----」此有上開存在卷信函在卷（參照原證十）
      ，亦為被告所不爭執。可知被告於上開存證信函中，亦自陳曾向被告借貸金錢
      。故原告主張被告於八十八年九月十日，另與原告簽訂預借薪資憑證，向原告
      借款貳拾肆萬元，亦堪信為真實。
（四）有關被告之抵銷抗辯，是否有理由之爭點：
      末查，被告另抗辯稱原告於八十八年三月間，另行設立啟甡公司，由原告聘請
      被告在啟甡公司負責傳統民俗療法及教學，月薪陸萬元；但原告於八十九年三
      月起，即不發薪資至同年六月止，共計貳拾肆萬元薪資未付；嗣兩造經證人邵
      震奭協調，結果為原告補足所欠之薪資，爾後薪資為每月伍萬元，按月給付；
      詎原告另積欠同年七月份薪資伍萬元，合計共積欠被告貳拾玖萬元之薪資，被
      告均行使抵銷權云云。惟原告否認之，並主張被告並非受僱於原告。是依前述
      民事訴訟法第二百七十七條，所規定之舉證責任分配法則，本件被告抗辯稱原
      告聘請被告在啟甡公司負責傳統民俗療法及教學，原告積欠薪資合計共貳拾玖
      萬元云云，自應提出有利於己之證據，以證明被告確係受僱於原告。而就此部
      分，被告聲請訊問證人邵震奭，以為證明。證人邵震奭係證稱，證人邵震奭曾
      於八十九年六月間，因原告未發放薪資予被告發生爭執，曾為兩造協調，協調
      結論為被告每月薪水原為柒萬元，調整為每月伍萬元。惟本件原告與被告均為
      啟甡公司之股東，被告並擔任啟甡公司之董事，原告在啟甡公司係負責發放薪
      資，此有啟甡公司之設立登記事項卡在卷，亦為被告所不爭執。且被告亦自承
      與原告合夥設立啟甡公司，此亦有九十年七月十一日、同年十二月五日之言詞
      辯論筆錄在卷。則依證人邵震奭上開證述，尚難遽以認定被告之僱用人，即為
      原告。參以，依證人洪韶霞證稱，啟甡公司成立後，被告確實支領啟甡公司之
      薪水，證人洪韶霞製作啟甡公司之會計帳冊時，亦曾記載被告支領薪水之帳目
      。又原告於九十一年一月九日，提出之答辯二狀，亦自陳證人洪韶霞上開證詞
      ，正確無誤；被告並另自認被告前係受僱於啟甡公司（參照答辯二狀第二頁最
      後一行），此有該答辯二狀在卷。是綜前論述，被告應係受僱於啟甡公司，而
      非原告個人。故被告抗辯稱原告於八十八年三月間，另行設立啟甡公司，由原
      告聘請被告在啟甡公司負責傳統民俗療法及教學，原告共積欠被告貳拾玖萬元
      之薪資，被告均行使抵銷權，即無足採。
六、按，「借用人應於約定期限內，返還與借用物種類、品質、數量相同之物，未定
    返還期限者，借用人得隨時返還，貸與人亦得定一個月以上之相當期限，催告返
    還。」、「給付有確定期限者，債務人自期限屆滿時起，負遲延責任。給付無確
    定期限者，債務人於債權人得請求給付時，經其催告而未為給付，自受催告時起
    ，負遲延責任，其經債權人起訴，或依督促程序送達支付命令者，與催告有同一
    之效力。前項催告定有期限者，債務人自期限屆滿時起負遲延責任。」民法第四
    百七十八條、第二百二十九條分別定有明文。本件被告擔任董事之啟笙公司，確
    實曾向原告借款伍拾壹萬壹仟元，已如前第（一）爭點部分所述；又被告個人亦
    曾於八十八年九月十日，向原告借款貳拾肆萬元，亦如前第（三）爭點部分所述
    。而啟笙公司向原告借貸之伍拾壹萬壹仟元借款，係屬未約定清償期之借款；被
    告向原告借貸之貳拾肆萬元借款，係約定於八十九年十月清償，此有該預借薪資
    憑證在卷。則原告主張依首揭民法第四百七十八條、第二百二十九條之規定，就
    上開二筆借款，均於九十年二月九日，以台北四四支局第二三四三號存證信函，
    催告被告於收受後三十五日內清償；嗣被告於九十年二月十二日，收受上開存證
    信函後，仍未清償，應於三十五日寬限期滿之翌日，即九十年三月二十日起，負
    擔給付遲延之責任，自屬有據。次按，「保證債務之所謂連帶，係指保證人與主
    債務人負同一債務，對於債權人各負全部給付之責任者而言，此就民法第二百七
    十二條第一項規定連帶債務文義參照觀之甚明。」最高法院四十五年度台上字第
    一四二六號判例，亦著有明文。本件被告擔任啟笙公司之連帶保證人，如前第（
    二）爭點部分所述，則依前述最高法院四十五年度台上字第一四二六號判例之意
    旨，被告自應就啟笙公司向原告借貸之借款，與啟笙公司負擔連帶給付責任。再
    按，「二人互負債務，而其給付種類相同，並均屆清償期者，各得以其債務，與
    他方之債務，互相抵銷。但依債務之性質，不能抵銷者，不在此限。」民法第三
    百三十四條復定有明文。本件被告於八十八年三月間，在啟甡公司擔任傳統民俗
    療法及教學，係受僱於啟甡公司，而非原告，被告就前述貳拾玖萬元之薪資，行
    使抵銷權，為不可採，復如前第（四）爭點部分所述。末按，「遲延之債務，以
    支付金錢為標的者，債權人得請求依法定利率計算之遲延利息。」、「應付利息
    之債務，其利率未經約定，亦無法律可據者，週年利率為百分之五。」民法第二
    百三十三條第一項前段、第二百零三條復分別定有明文。本件上開二筆借款，均
    未約定遲延利息之利率，揆諸前述民法第二百三十三條第一項前段、第二百零三
    條之規定，原告主張被告應就遲延給付之部分，負擔按年息百分之五計算之法定
    遲延利息，自屬有據。從而，原告依消費借貸和連帶保證之法律關係，請求被告
    給付柒拾伍萬壹仟元，及自九十年三月二十日起至清償日止，按年息百分之五計
    算之利息，為有理由，應予准許。
七、本件事證已臻明確，兩造其餘主張、陳述及所提證據，經審酌與本院前揭判斷不
    生影響，毋庸再予審酌，併此敘明。
乙、另本件兩造均陳明願供擔保後，請准宣告假執行或免為假執行，核均無不合，爰
    分別酌定相當之擔保金額，予以准許。
丙、據上論結，原告之訴為有理由，依民事訴訟法第七十八條、第三百九十條第二項
    、第三百九十二條，判決如主文。
中　　　華　　　民　　　國　　九十一　　年　　十二　　月　　　十九　　　日
   　　　　　　　　　　          民事第六庭法　　　官  姜悌文
右為正本係照原本作成
如對本判決上訴，須於判決送達後廿日內向本院提出上訴狀
中　　　華　　　民　　　國　　九十一　　年　　十二　　月　　　十九　　　日
　　　　　　　　　　　　　　　　　　　　　　法院書記官　陳鳳瀴
